【裁判字號】    99,上更(一),46
【裁判日期】    990805
【裁判案由】    違反貪污治罪條例
【裁判全文】
臺灣高等法院臺中分院刑事判決      99年度上更(一)字第46號
上  訴  人  台灣台中地方法院檢察署檢察官
被      告  乙○○
選任辯護人  詹漢山律師
            謝英吉律師
上列上訴人因違反貪污治罪條例案件，不服臺灣臺中地方法院95
年度訴字第155號中華民國96年7月2日第一審判決（起訴案號：
臺灣臺中地方法院檢察署94年度偵字第19212號），提起上訴，
經本院判決後，由最高法院發回更審，本院更為判決如下：
    主  文
上訴駁回。
    理  由
一、公訴意旨略以：被告乙○○係雲林縣斗南鎮○○○街4號1樓
    「茗弦科技有限公司」（下稱茗弦公司）負責人，並非依據
    法令從事公務之人員。案外人藍厚係國防部軍備局生產製
    造中心第401廠（下稱401廠）影像製圖組影像處理科少校工
    程官，負有該廠相關資訊設備採購業務之職責，為依據法令
    從事公務之人。緣於民國（下同）91年4月間，401廠辦理「
    地圖數值作業資訊更新」採購案，計採購桌上型電腦含週邊
    設備30部、網路印表機1台及NOTES軟體使用授權證明30 套
    ，預算合計新臺幣（下同）221萬6000元。乃被告乙○○與
    藍厚竟共同基於圖利之犯意聯絡，利用英僑資訊開發有限
    公司（下稱英僑公司）於91年7月26日之第2次開標，以218
    萬8000元議價得標，應依合約型錄交付貨物之機會，先由藍
    厚以貨品未合標準等種種理由，刁難拒絕驗收，再由被告
    乙○○主動告知英僑公司負責人陳由昇，稱：如欲完成驗收
    ，須聽從其指示，以與原契約型錄不同，如附表所示較為低
    廉之貨品送驗，且無庸交付其中30套NOTES軟體使用授權證
    明，但必須給付所生之價差約51萬元等語。而英僑公司為求
    順利通過驗收，遂依被告乙○○之指示，先於91年9月6日，
    匯款15萬元至乙○○指定之彰化銀行虎尾分行帳號00000000
    000000號、戶名郭志強之帳戶。嗣於同年10月22日，英僑公
    司即送驗與原契約型錄不符之貨物，並由藍厚同意接收，
    監驗官丙○○亦未為適當之裁示，即完成驗收通過。後英僑
    公司復於同年11月14日，再匯款28萬元至前開郭志強帳戶，
    並面交8萬元予被告乙○○指定之居福科技公司代表陳志安
    。被告乙○○與藍厚2人共同刁難驗收，合計向英僑公司
    借端勒索50萬8650元，並以低價品充當合約型錄上之貨品，
    以此舞弊方式而獲此不法利益，被告雖不具公務員身分，但
    與具有公務員身分之藍厚有共同之犯意聯絡及行為分擔，
    且屬相互一致之共同關係，因認被告乙○○所為涉與公務員
    藍厚共同犯貪污治罪條例第4條第1項第2款、第3款之借端
    勒索財物、購辦公用器材舞弊等罪嫌等語。
二、訊據被告乙○○否認有公訴意旨所指之犯行，辯稱：伊並無
    公務員身份，而公訴人起訴時指稱伊與公務員因有共犯關係
    仍應論伊以貪污治罪條例第4條第1項第2款、第3款之借端勒
    索財物、購辦公用器材舞弊等罪，然本案遭起訴之具有公務
    員身分之藍厚、丙○○所涉之貪污案件，均已經國防部高
    等軍事法院高雄分院判決無罪確定在案，則不具公務員身分
    之伊，自無從單獨為貪污罪之行為主體，安能論伊以貪污治
    罪條例第4條第1項第2款、第3款之借端勒索財物、購辦公用
    器材舞弊等罪等語。
三、按貪污治罪條例所定之罪，旨在嚴懲貪污，澄清吏治，故其
    犯罪主體自以依據法令從事公務之人員及受公務機關委託承
    辦公務之人為限，至於無上開身分之人與有該等身分之人共
    犯時，依上開條例第三條之規定，固可依該條例處斷，惟若
    公務員之行為不構成上開條例之罪時，無公務員身分之人自
    無單獨成立該條例之罪之餘地（最高法院89年度臺上字第
    3609號裁判要旨參照）。次按判決確定後，於該判決所敘及
    之事實範圍內，發生實質上之確定力，法院審判時，於事實
    同一範圍內，仍不得作與之相反之認定，以維護法律效果之
    安定與被告自由人權之受適法保障（最高法院81年度台上字
    第3183號判決參照）。本件被告乙○○係茗弦公司負責人，
    為商人，並非公務員，然被訴共同犯貪污治罪條例第4條第1
    項第2款、第3款之借端勒索財物、購辦公用器材舞弊等罪嫌
    ，乃基於其與藍厚係國防部401廠影像製圖組影像處理科
    少校工程官，負有該廠相關資訊設備採購業務之職責，為依
    據法令從事公務之公務員，因藍厚犯有貪污治罪條例第4
    條第1項第2款、第3款之借端勒索財物、購辦公用器材舞弊
    等罪嫌，而無公務員身份之被告乙○○與具有公務員身份之
    藍厚共同實行之結果，依刑法第31條第1項之規定仍以上
    開貪污罪共犯論。然查具公務員身份之正犯藍厚所涉之貪
    污案件，已經國防部高等軍事法院高雄分院於95年6月9日以
    94年度高審字第141號判決以未查得藍厚有不當金錢往來
    紀錄，就調得所得之證據，未能使法院確信藍厚有貪污之
    犯行為由判決無罪，此有該案判決書附卷可稽（見原審卷(一)
    第242－247頁），又該案判決後因未再上訴，業並於95年7
    月17日判決確定，有藍厚、丙○○二人前科紀錄表附卷可
    憑（見本院卷第66－67頁）。依上開確定判決認定之事實，
    具有公務員身份之藍厚不成立貪污治罪條例第4條第1項第
    2款、第3款之借端勒索財物、購辦公用器材舞弊罪，既經軍
    事法院判決確定，已具有判決實質之確定力，基於維護法律
    效果之安定與被告自由人權之受適法保障，在同一範圍即藍
    厚有無犯借端勒索財物、購辦公用器材舞弊、圖利等罪相
    關貪污犯行，本院不得為相反之認定，應依確定判決認定之
    事實，認定未查得藍厚有不當金錢往來紀錄，就調得所得
    之證據，未能使法院確信藍厚有貪污之犯行，藍厚不成
    立貪污犯罪，則不具公務員身分之被告乙○○，要無單獨成
    立貪污治罪條例第4條第1項第2款、第3款之借端勒索財物、
    購辦公用器材舞弊罪之餘地。
四、至於被告乙○○縱然有向英僑公司稱需付款始能順利完成驗
    收等過程，使英僑公司陷於錯誤而聽從其指示，依被告被告
    乙○○之指示，匯款至乙○○指定郭志強之帳戶，因並無證
    據足證藍厚有貪污犯行，亦無證據足證被告乙○○與藍厚
    間有貪污之犯意聯絡，有如前述，仍不能單獨論無公務員
    身份之被告乙○○以貪污罪責，充其量乙○○係涉有其他如
    詐欺罪嫌，然因此部分與起訴之貪污罪在社會事實關係上，
    乃截然不同之兩事，要無事實同一之可言，本院自不得審理
    ，併此敘明。
五、綜上所述，本件具公務員身份藍厚經認定無犯貪污犯行，
    則不具公務員身份之被告乙○○要無單獨成立貪污治罪條例
    第4條第1項第2款、第3款之借端勒索財物、購辦公用器材舞
    弊罪或圖利等貪污犯行之餘地，自應諭知無罪之判決，原審
    依法為被告乙○○無罪之諭知，經核並無不當。公訴人上訴
    意指仍執前詞，指摘原判決不當，為無理由，應予駁回。
據上論結，應依刑事訴訟法第三百六十八條，判決如主文。
本案經檢察官甲○○到庭執行職務。
中    華    民    國    99    年    8     月    5     日
            刑事第四庭    審判長法  官  洪  耀  宗
                                法  官  許  文  碩
                                法  官  蔡 王 金 全
上列正本證明與原本無異。
如不服本判決應於收受送達後十日內向本院提出上訴書狀，其未
敘述上訴理由者，並得於提起上訴後十日內向本院補提理由書 (
均須按他造當事人之人數附繕本)「切勿逕送上級法院」。
                                書記官  金  珍  華
中    華    民    國    99    年    8     月    5     日

司法院資訊處製作；財團法人民間司法改革基金會備份。
